臺灣桃園地方法院交通事件裁定　　　　100年度交聲字第315號
原處分機關　交通部公路總局新竹區監理所中壢監理站
異　議　人
即受處分人　朱自昌
上列異議人即受處分人因違反道路交通管理處罰條例案件，對於
原處分機關於民國97年9 月15日以壢監裁字第裁53-DB0000000號
違反道路交通管理事件裁決書所為之處分，聲明異議，本院裁定
如下：
    主  文
異議駁回。
    理  由
一、原處分意旨略以：本件異議人即受處分人朱自昌（下稱異議
    人）於民國97年9 月5 日凌晨1 時26分許，駕駛車牌號碼BD
    -9048 號自用小客車，行經桃園縣中壢市○○路與文化路口
    ，經桃園縣政府警察局中壢分局文化派出所員警舉發「酒駕
    ，經酒精呼氣濃度測試為0.64mg/L超過標準值」之違規行為
    ，並填掣桃警局交字第DB0000000 號違規通知單，業經交通
    部公路總局新竹區監理所中壢監理站（下稱原處分機關）查
    明無訛，並於97年9 月15日依道路交通管理處罰條例第35條
    第1 項第1 款，裁處異議人罰鍰新臺幣（下同）49,500元，
    吊扣駕駛執照12個月，並依同條例第24條之規定施以道路安
    全講習等語。
二、異議意旨略以：異議人因前開違規事實，業經臺灣桃園地方
    法院檢察署檢察官於97年9 月11日以97年度速偵字第3983號
    緩起訴處分，緩起訴期間1 年，並於緩起訴處分確定後10月
    內向指定之公益團體、地方自治團體或社區提供50小時之義
    務勞務履行完畢，案件並於98年10月6 日期滿結案。未料事
    隔2 年後，復收到法務部行政執行署桃園行政執行處通知，
    需到案說明並支付罰金49,500元，經詢問後才知刑事處分後
    ，尚需至監理單位銷案，然監理站方人員告知伊已逾越異議
    期間，在上述義務勞務履行完畢後，尚須繳納罰金49,500元
    ，但伊不知有此規定，當時以為服完義務勞務後即銷案，爰
    請求本院撤銷原處分云云。
三、按受處分人不服道路交通管理處罰條例第8 條所定主管機關
    所為之處罰者，得於接到裁決書之翌日起20日內，向管轄地
    方法院聲明異議；又交通法庭認聲明異議不合法律上之程式
    ，且其不合法律上之程式無從補正者，應以裁定駁回之，道
    路交通管理處罰條例第87條第1 項、道路交通案件處理辦法
    第18條前段分別定有明文。是受處分人自應依法於上開規定
    期間內向法院聲明異議，倘受處分人逾期提出，法律程式上
    已無從補正，法院自應依法裁定駁回。
四、查本件違反道路交通管理事件裁決書經異議人於97年9 月15
    日收受前揭裁決書，有原處分機關送達證書影本1 紙在卷足
    憑，亦據異議人於本院調查庭時陳述明確（見本院卷第頁）
    ，是本件裁決書自97年9 月15日即發生送達之效力，應堪認
    定。依司法院所發布之「法院訴訟當事人在途期間標準」第
    2 條第1 款及第4 條之規定，應加計在途期間1 日，故異議
    人欲聲明異議，應於接到裁決書之翌日起20日，加計在途期
    間後，於97年10月6 日以前提出。惟異議人竟遲至100 年4
    月18日始向原處分機關聲明異議，並經該機關於100 年4 月
    21日函送本院，此有聲明異議狀所蓋收文日期戳記與本院收
    文日期戳記附卷可憑，是異議人聲明異議顯已逾20日之法定
    期間，參照上揭法律規定及說明意旨，異議人本件聲明異議
    顯不合法律上之程式，且屬無從補正之事項，自應將受處分
    人之異議駁回。
五、仍須附帶一提者，本案雖因程序上不合法，應予駁回，惟不
    表示原處分機關之裁決適法正當。本院以為本案在有關裁罰
    期間與行政罰鍰的裁罰處分，原處分機關有違法不當之處，
    仍得依職權撤銷原處分，另為適法之處分，以維人民合法權
    益及合憲秩序，方符依法行政之旨。以下說明之：
  (一)異議人97年9 月5 日酒後駕車之行為，因同時觸犯刑法第18
    5 條之3 公共危險罪，經警移送臺灣桃園地方法院檢察署檢
    察官偵查後，於97年9 月11日以97年度速偵字第3983號為緩
    起訴處分，緩起訴期間為1 年，並於理由欄內說明異議人應
    自收受臺灣桃園地方法院檢察署檢察官執行緩起訴處分命令
    通知書起，至緩起訴處分確定後10個月內，向臺灣桃園地方
    法院檢察署檢察官指定之公益團體、地方自治團體或社區提
    供50小時之義務勞務；原處分機關則於緩起訴確定前之97年
    9 月15日，即依道路交通管理處罰條例第35條第1 項第1 款
    規定裁處49,500元罰鍰；前開緩起訴處分於97年10月6 日確
    定，，異議人則於其後履行50小時義務勞務完畢，緩起訴處
    分業於98年10月6 日期滿結案等情，有緩起訴處分書、臺灣
    桃園地方法院檢察署100 年4 月11日桃檢朝寅97緩2561字第
    28446 號函、交通部公路總局新竹區監理所於97年9 月15日
    所為壢監裁字第裁53-DB0000000號違反道路交通管理事件裁
    決書在卷可稽。
  (二)經查：
    1.關於原處分機關於緩起訴期間內為本件處分部分：
      (1)按檢察官之緩起訴處分於緩起訴期間內，有下列情形之
        一者，檢察官得依職權或依告訴人之聲請撤銷原處分，
        繼續偵查或起訴：(1)於期間內故意更犯有期徒刑以上刑
        之罪，經檢察官提起公訴者。(2)緩起訴前，因故意犯他
        罪，而在緩起訴期間內受有期徒刑以上刑之宣告者。(3)
        違背第253 條之2 第1 項各款之應遵守或履行事項者，
        刑事訴訟法第25 3條之3 第1 項定有明文。據此可徵經
        檢察官為「緩起訴」處分者，於「緩起訴」之猶豫期間
        內，最終是否會被檢察官提起公訴，猶懸而未定，亦即
        「緩起訴」處分於猶豫期間內尚未具有實質之確定力，
        檢察官仍得根據上開規定依職權或依告訴人之聲請，將
        被告「緩起訴」處分撤銷。而行政罰法第26條明定一事
        不二罰原則，且應受行政罰之行為如經不起訴處分或為
        無罪、免訴、不受理、不付審理之裁判「確定」者，始
        得依違反行政法上義務規定裁處之，並未包括「緩起訴
        」處分在內，雖「緩起訴」處分之最終使被告免於刑事
        訴追之效果與「不起訴」處分之效果相同，惟依行政罰
        法第26條第2 項之立法意旨，亦必須待緩起訴處分實質
        確定時，被告才最終地確定免於受刑事訴追，原處分機
        關始得為行政裁罰，亦即在緩起訴期間內即猶豫期間期
        滿前，該緩起訴處分仍有被撤銷之可能，此時原處分機
        關若依法為行政裁決，將使受處分人有同時遭受行政處
        罰及刑事訴追之危險，顯與行政罰法第26條規定之立法
        意旨相違背。準此，自行政罰法第26條規定立法意旨為
        有利於行為人之解釋，應認應受行政裁罰之行為，關於
        罰鍰部分，同一事實如經緩起訴處分確定者，亦有行政
        罰法第26條明定一事不二罰原則之適用（臺灣高等法院
        暨所屬法院96年法律座談會刑事類提案第36號法律問題
        參照）。查臺灣桃園地方法院檢察署檢察官於97年9 月
        11日以97年度速偵字3983號處分書作成緩起訴處分，並
        於1 年之猶豫期間內該緩起訴處分未經撤銷而實質確定
        ，使異議人最終免於受刑事處罰，是依前揭說明，前開
        緩起訴處分作成後、實質確定前（即97年9 月11日起至
        98年10月6 日止），該緩起訴處分仍有被撤銷之可能，
        則原處分機關不得於該期間內作成裁罰，堪為適法，然
        原處分機關卻於97年9 月15日即作成違反道路交通管理
        事件裁決書，上開處分即有違誤。
      (2)再查，異議人於本院審理時稱：伊於97年9 月15日收到
        裁決書，但同時間臺灣桃園地方法院檢察署亦為緩起訴
        處分，伊也依規定去服勞務，並上道路交通講習課程，
        伊以為這樣就結案了，直到100 年4 月1 日收到繳費通
        知書，才知道沒銷案，方知向法院異議等語（見本院卷
        第23頁背面），從上揭陳述可知，被告為不闇法律規定
        之一般民眾，其於相近之期間內收受臺灣桃園地方法院
        檢察署緩起訴處分書及交通部公路總局新竹監理所中壢
        監理站違反道路交通管理事件裁決書，其認臺灣桃園地
        方法院檢察署已為緩起訴處分，原處分機關所為之本處
        分即失其效力等情，亦非無可能，則本件原處分機關於
        緩起訴處分期間即作成本處分，且所為行政處分之期間
        與前開緩起訴處分作成之時間甚為接近，易使民眾有上
        開誤解而不知其仍須依法聲明異議，無異剝奪一般民眾
        聲明異議之機會，亦屬不當。
    2.關於異議人依緩起訴處分提供50小時之義務勞務，原處分
      機關仍為繳納罰鍰之行政處分，有無一事不二罰部分：
      (1)參酌行政罰法第26條之立法理由：「一行為同時觸犯刑
        事法律及違反行政法上義務規定時，由於刑罰與行政罰
        同屬對不法行為之制裁，而刑罰之懲罰作用較強，故依
        刑事法律處罰，即足資警惕時，實無為一事二罰再處行
        政罰之必要。且刑事法律處罰，由法院依法定程式為之
        ，較符合正當法律程式，應予優先適用。但罰鍰以外之
        沒入或其他種類行政罰，因兼具維護公共秩序之作用，
        為達行政目的，行政機關仍得併與裁處。」，探究其立
        法目的無非以一行為同時觸犯刑事法律及違反行政法上
        義務規定時，由於刑罰與行政罰同屬不法行為之制裁，
        而刑罰之懲罰作用較強，依刑事法律處罰即足資警惕，
        實無一事二罰再處行政罰之必要。又檢察官為緩起訴處
        分時，依刑事訴訟法第253 條之2 第1 項規定對被告所
        為之指示及課予之負擔，雖非刑罰，然被告另需於一定
        期間內遵守或履行刑事訴訟法第253 條之2 各款所規定
        之金錢給付、勞務給付及處遇措施等事項，自非得與「
        不起訴」處分等同視之，且因涉及被告之人身自由及財
        產之拘束，產生未經裁判即終局處理案件之實質效果，
        是以，無論檢察官課以被告以上何種負擔，雖此等負擔
        並非「刑罰」，但仍是一種特殊的處遇措施，造成被告
        之財產減少或義務增加，性質上亦屬干預人民自由之處
        分，與刑事制裁無異，實質上為刑事處罰，自非得與「
        不起訴」處分等同視之（參照臺灣高等法院暨所屬法院
        98年法律座談會刑事類提案第24號決議意旨）。況本於
        對被告不利益之規定不得任意擴張解釋之原則，行政罰
        法第26條第2 項所謂「不起訴處分確定」之規定自不應
        任意擴張包括「緩起訴處分」，否則即與行政罰法第26
        條所示一事不二罰之原則相悖。職是，檢察官為緩起訴
        處分時如已對被告課予指示及負擔，應視為已依刑事法
        律受到處罰，不得再處以行政罰鍰。因此，本件原處分
        機關未察及此，仍遽以裁處異議人罰鍰49,500元，此部
        分原處分難謂適法。
      (2)復依94年12月28日修正公佈，95年7 月1 日施行之道路
        交通管理處罰條例第35條第8 項：「前項汽車駕駛人，
        經裁判確定處以罰金低於本條例第92條第3 項所定最低
        罰鍰基準規定者，應依本條例裁決繳納不足最低罰鍰之
        部分」，以及違反道路交通管理事件統一裁罰基準及處
        理細則第2 條所定「違反道路交通管理事件統一裁罰基
        準表」，即「汽車駕駛人駕駛汽車，飲酒後其吐氣所含
        酒精成份超過每公升0.55毫克以上，應處最低罰鍰49,5
        00元；同時違反刑事法律者，經裁判確定處以罰金低於
        本條例第92條第3 項所定最低罰緩基準規定者，應依本
        條例裁決繳納不足最低罰鍰之部分」等規定，駕駛人所
        支付之緩起訴處分金，如未達道路交通管理處罰條例第
        92條第3 項所定最低罰鍰基準規定者，依該條例第35條
        第8 項之規定，仍須補繳不足最低罰鍰之部分，此固為
        我國實務邇來採行之多數見解（臺灣高等法院暨所屬法
        院97年法律座談會刑事類提案第39號研討結果參照）。
        惟查，本件緩起訴處分係命異議人提供50小時之義務勞
        務，而非命給付金錢，職是，人身自由之提供義務勞務
        參與親自活動之自我省思程度，應比給付金錢之行政懲
        罰，更具有高度自我省思意涵，因此，本件自不生補繳
        罰金不足最低罰鍰之差額問題，亦應無適用道路交通管
        理處罰條例第35條第8 項補繳罰金不足最低罰鍰之差額
        問題（臺灣高等法院暨所屬法院99年法律座談會刑事類
        提案第37號研討結果參照）。
六、綜上所述，異議人聲明異議已逾20日之法定期間，顯然不合
    法律上之程式，且屬無從補正之事項，核諸前揭說明，自應
    將異議人之異議駁回。原處分機關於臺灣桃園地方法院檢察
    署檢察官緩起訴處分期間即作成處分，且未審酌異議人已受
    臺灣桃園地方法院檢察署檢察官作成緩起訴處分，並已依緩
    起訴處分內容，履行義務勞務50小時，逕為裁處異議人49,5
    00元罰鍰，並移送行政執行，已違行政罰法第26條第2 項之
    「一事不二罰」之規定，難認允當，併予敘明。
據上論斷，應依道路交通事件處理辦法第17條，裁定如主文。
中    華    民    國   100    年    8     月    19    日
                  交通法庭    法  官   廣于霙
以上正本證明與原本無異。
如不服本裁定，應於裁定送達後5 日內向本院提出抗告狀。
                              書記官  劉寶霞
中    華    民    國   100    年    8     月    25    日